【裁判字號】    97,消債抗,26
【裁判日期】    970915
【裁判案由】    更生事件
【裁判全文】
臺灣臺北地方法院民事裁定            97年度消債抗字第26號
抗  告  人  甲○○
上列抗告人因消費者債務清理條例更生事件，抗告人對於中華民
國97年6月18日本院台北簡易庭97年度消債更字第92號裁定，提
起抗告，本院裁定如下：
    主    文
抗告駁回。
抗告程序費用新台幣壹仟元由抗告人負擔。
    理    由
一、抗告意旨略以：（一）原裁定認定抗告人之瓦斯費每月新台
    幣（下同）1, 466元，超出一般家庭之需要，且非抗告人住
    處之瓦斯費帳單等情，未察該帳單所載處所乃抗告人之前妻
    及子居住，是此一支出，抗告人應分攤其費用，非不合理；
    （二）受扶養人即抗告人之母張賴碧蓮，其扶養義務人如原
    裁定所認，除其子即抗告人，尚有張過（養女）惟以67歲無
    謀生能力、戴阿娥（兒媳）不負扶養責任、張瑞旺（孫）智
    障、張瑞宏（孫）有收入但扶養戴阿娥、張瑞隆（孫）在服
    刑中、張雅玲（孫女）為抗告人之女兒，渠等自行謀生尚有
    困難，故僅賴抗告人單獨扶養，實符常情；（三）抗告人當
    時願接受協商條件之原因，乃在銀行催收之壓力下而答應，
    本身雖無力負擔還款金額，僅能向親友周轉，然現今親友已
    拒絕商借，抗告人無法履行協商方案而毀諾，是盼本院能給
    予更生之機會等語。
二、查原審抗告人聲請更生，經本院以：（一）通訊費每月3,43
    5元非屬必要生活支出，而瓦斯費每月1,466元超出一般家庭
    生活需要，況瓦斯費帳單上所登載之地址並非抗告人之住處
    ；又抗告人之母張賴碧蓮，除抗告人之外，尚有多數扶養義
    務人可以負擔扶養義務，故抗告人主張必要生活支出已逾薪
    資扣除履行協商金額後所剩之餘額，即有可疑。另經命抗告
    人提出房屋租約及支出憑證，其亦無法補正。（二）抗告人
    主張每月協商金額，加上未參與協商之銀行要求之償還金額
    ，使其入不敷出，此一情形在協商當時已經存在，是抗告人
    執為不可歸責於己之事由，乃不足採。（三）按卷存證據所
    示，抗告人在毀諾前後之薪資未有改變，且一致性協商成立
    後，抗告人仍得依約還款11個月，足認無「情事變更」之要
    件事實存在，縱有一時履行不便，非不得向個別債權銀行協
    調，以求適當之履債為據，與法非有未洽等為由駁回其聲請
    。
三、按「聲請更生或清算不合程式或不備其他要件者，法院應以
    裁定駁回之，但其情形可以補正者，法院應定期間先命補正
    」，消費者債務清理條例（下稱本條例）第8條定有明文。
    又「債務人與金融機構協商成立者，不得聲請更生或清算。
    但因不可歸責於己之事由，致履行顯有重大困難者，不在此
    限」；「本條例施行前，債務人依金融主管機關協調成立之
    中華民國銀行公會會員辦理消費金融案件無擔保債務協商機
    制與金融機構成立之協商，準用前項之規定」，復為本條例
    第151條第5項、第6項所明定。是債務清償方案成立後，債
    務人應按其條件履行，惟於其後發生情事變更，在清償期間
    收入或收益不如預期，致該方案履行困難甚或履行不能，而
    認有不可歸責於債務人之事由；或因締結債務清償方案之時
    ，以債務人所處之協商時主、客觀環境，按一般有經驗、理
    性之人之標準，以事後觀察，使債務人作成協商意思表示而
    發生不健全或不自由之情形，有高度蓋然性，始從寬認定有
    不可歸責於債務人之事由，而得依本條例第151條第5項但書
    之規定聲請更生或清算。惟查，上揭抗告人所陳各情，均為
    協商前已存在之事實，則抗告人於同意協商前，即需考量自
    己之還款能力及籌措資金之能力，自不得於協商事後爭執自
    己無持續還款能力；況抗告人自承自協商時起至96年9月毀
    諾之時，其收入及支出方面並未有重大改變，此有其所提之
    財政部臺灣省北區國稅局95年度綜合所得稅各類所得資料清
    單、財政部臺灣省北區國稅財產歸屬資料清單、各類所得扣
    繳暨免扣繳憑單等件附卷可參，且聲請人於協商成立後，仍
    得依約還款11期，亦為其所陳明。抗告人在協商成立前後收
    入、支出均未有重大變化之情形下，對有何情事變更、如何
    發生情事變更，或如何使其產生意思表示不自由或不健全等
    情，未詳加說明，或提供具體、明確之證據資料，供法院參
    酌，徒憑既有之債務清償方案所定協商金額超過債務人可支
    配之財產總額，即謂債務人享有本條例賦予之債務清理權利
    ，揆諸前開說明，其此等主張並無依據。從而，本件既難認
    抗告人有何消費者債務清理條例第151條第5項但書之情形存
    在，則依同條第6項規定準用同條第5項規定，抗告人自不得
    再依消費者債務清理條例規定聲請更生或清算，乃屬明確。
    原審以本件抗告人聲請更生，未符消費者債務清理條例第15
    1條第5項規定，而駁回抗告人之聲請，並無違誤；抗告意旨
    指摘原裁定不當，求予廢棄，為無理由，應予駁回。
三、結論：本件抗告為無理由，爰依消費者債務清理條例第15
    條，民事訴訟法第495條之1第1項、第449條第1項、第95條
    、第78條，裁定如主文。
中    華    民    國    97    年    9     月    15    日
              民事第二庭    法      官  朱漢寶
                            法      官  黃呈熹
                            法      官  歐陽漢菁
上為正本係照原本作成
不得再抗告
中    華    民    國    97    年    9     月    15    日
                            書  記  官  王黎輝


司法院資訊處製作；財團法人民間司法改革基金會備份。
